【裁判字號】    91,訴,6410
【裁判日期】    920226
【裁判案由】    履行契約
【裁判全文】
臺灣臺北地方法院民事判決  九十一年度訴字第六四一○號
    原      告  合記建設股份有限公司
    法定代理人  乙○○
    訴訟代理人  丙○○
    被      告  甲○○
右當事人間履行契約事件，本院判決如左：
    主    文
被告應給付原告新台幣捌萬零玖佰元，及自民國八十八年一月一日起至清償日止，按
年息百分之五計算之利息。
原告其餘之訴駁回。
訴訟費用由被告負擔十分之一，餘由原告負擔。
    事    實
甲、原告方面：
一、聲明：被告應給付原告新台幣（下同）柒拾柒萬捌仟元，及自民國（下同）八十
    八年元月一日起至清償日止，按年息百分之五計算之利息。
二、陳述：
（一）、原告於八十七年九月間有訴外人蔡恒華領取之建照，要求原告出資經營中和
        連城路住戶合建案，惟開工前夕，地主陳灣等五戶，因要挾不合理條件未果
        ，竟拒絕簽約，致合建案無從進行。
（二）、因各地主無法履行合建協議，及交地交屋等不可分債務之給付不能，且有可
        歸責於各地主之債務不履行事由，依民法第九十九條第二項、第二百零六條
        、第二百五十六條、第五百零七條、第二百五十八條規定，於八十九年六月
        ，對各地主表示解除契約及回復原狀，而系爭合建契約業經合法解除，亦經
        最高法院九十一年度台上字第八四六號民事判決確定。原告因契約解除所受
        損害，已達三千七餘萬元，每一地主平均應負擔一百萬元，為此依民法第九
        十九條第二項、第二百二十六條、第二百五十六條、第二百五十八條、第二
        百五十九條、第二百六十條、第二百一十六條、第二百九十二條、第五百零
        七條規定，及合建契約第二條之一、第八條之五、第八條之八約定，請求被
        告回復原狀及債務不履行之損害賠償如附件所示。
三、證據：提出最高法院民事裁定、明細表、合建契約書、領款憑證、各項支出憑證
    為證。
乙、被告方面：
一、聲明：原告之訴駁回。
二、陳述：
（一）、依原告自述於八十七年九月間有訴外人蔡恒華領取之建照，要求原告出資經
        營中和連城路住戶合建，因請領建照必須經全體住戶同意，建照既已領取，
        自無合建契約第二條所載無法達成合建協議之事情，不能由原告單方任意解
        除契約。
（二）、本件合建契約，係由被告個人與原告訂立，並非被告與全體地主連帶訂立，
        其他地主違約，自不可歸責原告，且被告由已依約搬遷交付房地予原告，並
        無債務不履行之事實。
（三）、原告主張開工前夕遭地主陳灣等五戶拒絕簽約，應負舉證責任。
（四）、被告否認原告有於八十九年六月向各地主宣布解除契約。
（五）、原告僅交付被告保證金八萬九千元，原告請求退還八萬九千元及加倍賠償八
        萬九千元，並賠償實際損害六十萬元，殊無理由。
    理    由
甲、程序方面：原告主張兩造所定合建契約書第十五條約定，因契約所生糾紛，以本
    院為第一審管轄法院，並提出合約書為證，被告對此亦不爭執，堪信為真，原告
    主張本院就本件契約所生回復原狀及債務不履行損害賠償之請求，有管轄權，自
    屬有據，此合先敘明。
乙、實體方面：
一、原告主張兩造於八十七年八月十七日簽立合建契約書，由被告提供坐落台北縣中
    和市○○段二八張小段五八八之二０地號等一筆土地，面積合計約一０七平方公
    尺，被告應有部分為四分之一（詳如土地登記簿謄本及地籍圖謄本，面積以地政
    機關及實測為準），配合共有應有部分相關地主土地供住宅大樓建築基地與被告
    合作興建房屋乙節，核與原告所提合建契約書第一條約定相符，被告對此亦不爭
    執，堪信為真。
二、原告主張兩造簽立合建契約之合建案，因申請建照，與地主、建建商間有無達成
    合建之合意，並無必然關連，而其他地主陳灣、林清秋、林清福、林清榮、林清
    圳等五人未與原告達成合建協議，依合建契約第二條第一項約定，因全體地主無
    法達成合建協議，致使無法以原簽約時之建蔽率、容積率申請建造執照時，則合
    建契約自動解約及作廢等語，合建契約當然失其效力，無待於當事人解除權之行
    使之事實，業經台灣高等法院九十年度上字第六九八號民事判決、最高法院九十
    一年度台上字第八四六號民事裁定確定，有原告提出之上開民事判決書、裁定書
    及確定證明為證，自應認為真實。被告否認系爭合建案，有地主陳灣等五戶拒絕
    簽約情事，既已取得建照，並無合建契約第二條所載無法達成合建協議之事情，
    不能由原告單方任意解除契約，並據此主張原告未向各地主宣布解除契約，不生
    解約效力乙節，自不足採。
三、原告主張依合建契約第二條第一項、第八條第五項、第八條第八項約定，請求被
    告回復原狀及債務不履行之損害賠償如附件所示。被告則以本件合建契約，係由
    被告個人與原告訂立，並非被告與全體地主連帶訂立，其他地主違約，自不可歸
    責原告，且被告由已依約搬遷交付房地予原告，並無債務不履行等語置辯。是本
    件應審究者，厥為被告就其他地主陳灣、林清秋、林清福、林清榮、林清圳等五
    人未與原告達成合建協議，是否應依合建契約之約定，負回復原狀及債務不履行
    之損害賠償責任？經查：
（一）、原告主張已於八十七年八月十七日，依合建契約交付被告第一期保證金八萬
        九千元，被告則辯稱原告僅交付第一期保證金八萬零九百元，核與被告所提
        合建契約收款明細表相符，原告對此文書之真正亦不爭執，應認被告主張原
        告交付之第一期保證金為八萬零九百元，為可採。
（二）、兩造於合建契約第二條第一項約定，因全體地主無法達成合建協議，致使無
        法以原簽約時之建蔽率、容積率申請建造執照時，則合建契約自動解約及作
        廢（解除條件成就而失效），被告應於原告通知文到五日內到原告公司辦理
        解約，並以現金退還所收之全部保證金等語。查系爭合建案，因其他地主陳
        灣、林清秋、林清福、林清榮、林清圳等五人未與原告達成合建協議，依合
        建契約第二條第一項約定，合建契約已因解除條件成就而失效，而原告實際
        交付之第一期保證金為八萬零九百元之事實，已如前述。按契約解除時，當
        事人雙方負回復原狀義務，受領之給付為金錢者，應附加自受領時起之利息
        償還之，民法第二百五十九條第二款定有明文。從而，原告依合建契約第二
        條第一項約定，請求被告返還原告第一期保證金八萬九千元，及自八十八年
        一月一日起至清償日止，按年息百分之五計算之利息，於八萬零九百元及自
        八十八年一月一日起至清償日止，按年息百分之五計算利息之範圍內，為有
        理由，應予准許，逾此部分之請求，為無理由，應予駁回。
（二）、兩造於合建契約第八條第五項、第八項固約定，甲方如未履行本契約約定時
        ，除應將已收乙方之保證金即時退還甲方外，並須加倍賠償甲方所收之保證
        金予乙告，已施工之工程支出、其他因本大樓工程所衍生之一切費用及乙方
        已售房屋因而發生之一切損失等作為違約賠償，如甲方之一違約造成損害，
        應由違約之甲方負責賠償全體甲方及乙方之一切損失等語。原告主張被告違
        約的內容是系爭合建契約因解除而失效，應依上述合建契約第八條第五、八
        項規定，加倍賠償保證金八萬九千元及實際損害六十萬元。惟按數人負同一
        債務，明示對於債權人各負全部給付責任者，為連帶債務，無前項明示時，
        連帶債務之成立，以法律有規定者為限，民法第二百七十二條定有明文，是
        數人對於債權人，就同一債務各負全部給付責任，以明示或法律有規定為限
        。依兩造所定合建契約第一條約定，被告所負債務，僅為提供應有部分為四
        分之一之台北縣中和市○○段二八張小段五八八之二０地號等一筆土地，配
        合共有應有部分相關地主土地供住宅大樓建築基地與被告合作興建房屋，並
        未明示須負責其他相關土地地主提供土地。而系爭合建案，係因其他地主陳
        灣、林清秋、林清福、林清榮、林清圳等五人未與原告達成合建協議，依合
        建契約第二條第一項約定，合建契約自動解約，已如前述，並非因被告違反
        合建契約所致。且依兩造所定合建契約書，甲方欄載明為地主甲○○，並非
        其他地主陳灣、林清秋、林清福、林清榮、林清圳等人與被告並列為甲方，
        另綜觀系爭合建契約全文，亦無被告應就其他地主與原告達成合建協議負責
        之約定。原告主張被告未履行合建契約，應依上述合建契約第八條第五、八
        項規定，加倍賠償保證金八萬九千元、實際損害六十萬元及自八十八年一月
        一日起至清償日止，按年息百分之五計算之利息，自無理由，應予駁回。
（三）、原告另主張依民法第九十九條第二項、第二百二十六條、第二百五十六條、
        第二百五十八條、第二百五十九條、第二百六十條、第二百一十六條、第二
        百九十二條、第五百零七條規定，被告應加倍賠償保證金八萬九千元、實際
        損害六十萬元及自八十八年一月一日起至清償日止，按年息百分之五計算之
        利息。查系爭合建案，係因其他地主陳灣、林清秋、林清福、林清榮、林清
        圳等五人未與原告達成合建協議，依合建契約第二條第一項約定，合建契約
        自動解約，並非因被告違反合建契約所致，已如前述，則系爭合建契約解除
        ，被告並無可歸責事由，原告主張依可歸責於債務人之給付不能，準用解除
        契約中關於損害賠償之相關規定，主張被告應加倍賠償保證金八萬九千元、
        實際損害六十萬元及自八十八年一月一日起至清償日止，按年息百分之五計
        算之利息，為無理由，應予駁回。
四、據上論斷：原告之訴為一部有理由，一部無理由，並依民事訴訟法第七十九條但
    書，判決如主文。
中      華      民      國    九十二    年      二      月    二十六    日
                                            民事第三庭法      官  李慈惠
右為正本係照原本作成
如對本判決上訴，須於判決送達後廿日內向本院提出上訴狀
中      華      民      國    九十二    年      二      月    二十六    日
                                                      法院書記官  林秀娥


司法院資訊處製作；財團法人民間司法改革基金會備份。
